【裁判字號】    96,上,142
【裁判日期】    971007
【裁判案由】    拆屋還地
【裁判全文】
臺灣高等法院臺南分院民事判決  96年度上字第142號
上  訴  人  庚○○
            己○○
            乙○○
            丁○○
            壬○○○
            甲○○○
            丙○○
            戊○○
共      同
訴訟代理人  何永福    律師
複 代 理人  湯光明    律師
被 上 訴人  辛○○
訴訟代理人  蔡碧仲    律師
複 代 理人  張宗存    律師
訴訟代理人  陳怡禎    律師
上列當事人間請求拆屋還地事件，上訴人對於中華民國九十六年
三月二十日臺灣嘉義地方法院第一審判決（九十四年度訴字第七
０三號）提起上訴，本院於九十七年九月十六日言詞辯論終結，
判決如下：
      主      文
上訴駁回。
第二審訴訟費用由上訴人負擔。
      事  實  及  理  由
一、被上訴人主張：坐落嘉義縣義竹鄉○○段一四０地號（重測
    前地號為義竹段八七四之一二號）、一三０之三地號土地（
    下稱系爭土地）為伊所有；重測前義竹段八七四之一二地號
    土地，係伊與其他共有人共有重測前義竹段八七四之三地號
    土地，經由法院於民國七十一年間判決分割而由伊單獨取得
    所有權而來。至於一三０之三地號土地，則係伊與其他共有
    人共有同段一三０地號土地，經由法院於八十九年二月十一
    日判決分割而由伊取得單獨所有權而來。上訴人等之被繼承
    人翁金水生前在系爭土地上興建磚木造及磚木造蓋石綿瓦之
    平房（下稱系爭房屋），占用系爭一三０之三、一四０地號
    土地，其房屋各部占用之土地位置及面積，詳如原判決附圖
    （以下簡稱附圖）所示。訴外人翁金水已於六十五年六月十
    五日死亡，上訴人等均係其繼承人而公同共有系爭房屋。其
    中上訴人乙○○、己○○雖係原一三０地號土地之共有人，
    惟系爭土地業經法院判決分割確定，而由伊單獨取得系爭土
    地之所有權，上訴人已無占有權源；其等無權占用伊所有系
    爭土地，自應負拆屋還地之責。為此，本於物上請求權（被
    上訴人於本審另本於不當得利返還請求權，請求上訴人等連
    帶給付相當於租金之損害金部分，由本院另行裁定駁回），
    求為命上訴人將系爭一三０之三地號土地上，如附圖所示代
    號一部分、面積一一．九一平方公尺磚木造騎樓；代號二部
    分、面積五．一三平方公尺磚木造平房；及系爭一四０地號
    土地上，如附圖所示代號三部分、面積五０．九八平方公尺
    磚木造平房；代號四部分、面積七平方公尺磚木造蓋石綿瓦
    平房；代號五部分、面積六．０二平方公尺磚木造蓋石綿瓦
    平房拆除，將系爭土地全部返還予伊之判決。原審判決並無
    不合，並聲明：(一)上訴駁回。(二)第二審訴訟費用由上訴人負
    擔。
二、上訴人則以：原六桂段一四０、一三０地號土地之全體共有
    人，於六十年間即就上開二筆土地訂有分管契約，訴外人翁
    金水於其分管位置上興建房屋時，被上訴人即已同意翁金水
    為興建，否則何以未見其出面阻止；且被上訴人於上開二筆
    土地判決分割而取得系爭土地之單獨所有權後，亦有同意渠
    等繼續占用系爭土地，渠等自非無權占有等情詞，資為抗辯
    ，並聲明：(一)原判決廢棄。(二)被上訴人在第一審之訴駁回。
    (三)第一、二審訴訟費用由上訴人負擔。
三、被上訴人主張：系爭土地係上訴人所有，重測前義竹段八七
    四之一二地號土地，係伊與其他共有人共有重測前義竹段八
    七四之三地號土地，經由法院於七十一年間判決分割而由伊
    單獨取得所有權而來。至於一三０之三地號土地，則係伊與
    其他共有人共有同段一三０地號土地，經由法院於八十九年
    二月十一日判決分割而由伊取得單獨所有權而來。上訴人等
    並無占有權源，其等繼承自訴外人翁金水而公同共有之系爭
    房屋，占用系爭一三０之三、一四０地號土地，其房屋各部
    占用之土地位置及面積詳如附圖所示者，除有被上訴人於原
    審提出而為上訴人所不爭之土地登記謄本、訴外人翁金水繼
    承系統表、除戶戶籍謄本、上訴人戶籍謄本、民事判決、判
    決確定證明書等件在卷（原審卷第七頁、第八四頁、第八五
    頁、一二九頁至第一七０頁）可參外，並經原審法院定期於
    九十五年五月十日會同嘉義縣朴子地政事務所人員勘測現場
    明確，有勘驗測量筆錄、現場照片，及嘉義縣朴子地政事務
    所檢送之複丈之成果圖在卷（原審卷第六五頁至六八頁、第
    八六頁）可按，堪信被上訴人之主張為真實。
四、上訴人雖抗辯：原六桂段一四０、一三０地號土地之全體共
    有人，於六十年間即就上開二筆土地訂有分管契約，翁金水
    於其分管位置上興建房屋時，業經被上訴人同意；且被上訴
    人於上開土地判決分割後，亦同意渠等繼續占用系爭土地云
    云；惟按共有物之分割，經分割形成判決確定者，即生共有
    關係終止及各自取得分得部分所有權之效力。共有人對於他
    共有人分得之部分，既喪失共有權利，則其占有，除另有約
    定外，即難謂有何法律上之原因，最高法院著有五十一年台
    上字第二六四一號判例可資參照；查：上訴人抗辯：原六桂
    段一四０、一三０地號土地之全體共有人，於六十年間即就
    上開二筆土地訂有分管契約，翁金水於其分管位置上興建房
    屋時，業經被上訴人同意云云，惟並未提出任何積極證據以
    資證明，已難採信。其次，系爭一四０地號、一三０之三地
    號土地，均係被上訴人與其他共有人共有重測前義竹段八七
    四之三地號土地，共有一三０地號土地時，經法院判決分割
    確定後，而取得系爭土地之單獨所有權者，已如上述，且為
    上訴人不爭執之事實（參見本審卷第六七頁）；則不論訴外
    人翁金水於六十年間興建系爭房屋時，是否確經其他共有人
    同意，然原共有土地既經法院判決分割確定，原土地之共有
    關係已終止，土地共有人對於他共有人分得之部分，喪失共
    有權利；依上開說明，上訴人因繼承而公同共有系爭房屋，
    繼續占有被上訴人所有系爭土地，即難認有何占有之法律權
    源。再者，上訴人抗辯：被上訴人於上開土地判決分割後，
    同意渠等繼續占用系爭土地云云，亦未提出任何積極證據以
    資證明，其空言抗辯，同難採信。此外，上訴人僅以被上訴
    人單純沈默，長期未向其等提出異議，逕認被上訴人即有同
    意其等占用之意思云云，亦為無理由。
五、按所有人對於無權占有或侵奪其所有物者，得請求返還之，
    民法第七百六十七條前段定有明文；上訴人等並無使用權源
    ，其等繼承訴外人翁金水而公同共有之系爭房屋，占有被上
    訴人所有系爭一三０之三、一四０地號如附圖所示之土地，
    被上訴人請求上訴人等拆除房屋，將占用之土地返還予被上
    訴人者，自屬正當。從而，被上訴人本於物上請求權，求為
    命上訴人將系爭一三０之三地號土地上，如附圖所示代號一
    部分、面積一一．九一平方公尺磚木造騎樓；代號二部分、
    面積五．一三平方公尺磚木造平房；及系爭一四０地號土地
    上，如附圖所示代號三部分、面積五０．九八平方公尺磚木
    造平房；代號四部分、面積七平方公尺磚木造蓋石綿瓦平房
    ；代號五部分、面積六．０二平方公尺磚木造蓋石綿瓦平房
    拆除，將系爭土地返還予伊之判決，洵屬有據，應予准許，
    原審據此而為上訴人敗訴之判決，於法並無不合；上訴意旨
    指摘原判決不當，求予廢棄改判，為無理由，應予駁回。
六、本件事證已臻明確，兩造其餘攻擊防禦方法之陳述，與判決
    結果並無影響，爰不一一論述，併此敘明。
七、據上論結，本件上訴為無理由，依民事訴訟法第四百四十九
    條第一項、第七十八條、第八十五條第一項前段，判決如主
    文。
中    華    民    國    97    年    10    月    7     日
                  民事第三庭    審判長法  官  陳  光  秀
                                      法  官  曾  平  杉
                                      法  官  李  文  賢
上為正本係照原本作成。
如對本判決上訴，須於判決送達後20日內向本院提出上訴狀，未
表明上訴理由者，應於上訴後20日內，向本院提出理由書（須附
繕本）。依法須繳納裁判費並應委任律師為訴訟代理人，始得上
訴。
中    華    民    國    97    年    10    月    9     日
                                      書記官  劉  清  洪
【附記】
民事訴訟法第466條之1：
(1)對於第二審判決上訴，上訴人應委任律師為訴訟代理人。但上
  訴人或其法定代理人具有律師資格者，不在此限。
(2)上訴人之配偶、三親等內之血親、二親等內之姻親，或上訴人
  為法人、中央或地方機關時，其所屬專任人員具有律師資格並
  經法院認為適當者，亦得為第三審訴訟代理人。
民事訴訟法第466條之2：
  上訴人無資力委任訴訟代理人者，得依訴訟救助之規定，聲請
  第三審法院為之選任律師為其訴訟代理人。


司法院資訊處製作；財團法人民間司法改革基金會備份。
